【裁判字號】    89,簡上,83
【裁判日期】    890721
【裁判案由】    損害賠償
【裁判全文】
台灣台北地方法院民事判決  八十九年度簡上字第八三號
    上  訴  人  壬○○○
    訴訟代理人  盧春律師
    被  上訴人  丁○○    住台北市○○街六號三樓
                戌○○    住同.
                申○○    住台北市○○街六號五樓
                辰○○    住台北市○○街六號七樓
                甲○○    住台北市○○街八號四樓
                辛○○    住台北市○○街八號一樓
                癸○○    住台北市○○街十號三樓
                丑○○    住台北市○○街十號四樓
                子○○○  住台北市○○街十號五樓
                未○○    住台北市○○街十號七樓
                酉○○    住台北市○○街十二巷一號二樓
                午○○    住台北市○○街十二巷一號三樓
                己○○    住台北市○○街十二巷一號七樓
                卯○○    住台北市○○街十二巷一號六樓
                戊○○    住台北市○○街十號八樓
    共      同
    訴訟代理人  庚○○    住台北市○○街一六九巷九號
    被  上訴人  巳○○    住台北市○○街六號六樓
    訴訟代理人  李心怡    住台北市○○○路○段八八號十六樓一六０一室
    被  上訴人  乙○○    住台北市○○街八號六樓
                寅○○    住同.
                丙○○    住台北市○○街八號八樓
右當事人間請求損害賠償事件，上訴人對於中華民國八十八年十二月十日本院台北簡
易庭八十七年度北簡字第一二八七號第一審判決提起上訴，本院判決如左：
    主      文
上訴駁回。
第二審訴訟費用由上訴人負擔。
    事      實
甲、上訴人方面：
  一、聲明：
    (一)、原判決不利於上訴人之部分廢棄。
    (二)、右廢棄部份被上訴人在第一審之訴駁回。
  二、陳述：除與原審判決書所載相同者，茲予以引用外，另補稱：
    (一)、上訴人使用之金潮大樓地下室一百零四點四五平方公尺係於向地主謝季良承
        買時即圍妥範圍點交上訴人使用，並交付其與建設公司之公證書內有權益分
        配協議書等文件，而依建主吳修昇與謝季良就金潮大樓之基地即系爭七五八
        地號權益分析，內詳載：依據契約地主可分得Ａ棟壹樓及地下室，全部之坪
        數各為三一點六坪（即上訴人持分之地下室及一樓面積），本棟大樓Ａ棟之
        總坪數三十六點六四七坪，故由地主補貼建方每坪十六萬元，顯然就特定之
        Ａ棟地下室雙方協議分管，上訴人承繼地主之權利，此事實業經鈞院傳訊證
        人吳修昇到庭結證供稱：我有和謝季良等五人有合建蓋房屋關係，地下室謝
        季良有部分專用權，應得的部分是一樓及地下室的面積，此部分地下室如附
        圖所示（即指被上訴人之系爭地下室），這是合建時就約定好的了（見民國
        八十九年四月十一日訊問筆錄），足證上訴人就地下室持分之部分，有管理
        使用收益權，原審對此部分之收益認損害被上訴人，判決應賠償其損害，於
        法不符，自應廢棄改判。
    (二)、地下室面積一三二點四一平方公尺，扣除上訴人專有使用部份一百零四點四
        五平方公尺，僅有二七點九六平方公尺，按區分所有即被上訴人戊○○之建
        物與土地持分比例計算，每平方公尺之建物占用土地面積為零點一四四二平
        方公尺，故地下室占用土地面積為四點零三一八平方公尺，損害金如以原審
        房價為計價基礎，則金額如已提出之附件二所示。唯上訴人超過專用區之外
        所使用之位置只有一處，然原審竟以三種不同價格計價，而且原審既認定地
        下室為防空避難室，其價值當亞於一般樓層，原審不予降價，反而以被上訴
        人各自之房價為計價之標準，其基礎計價，於法不符，且失卻公平。
    (三)、系爭地下室，依使用執照之規定可用於餐廳，故於無防空避難時，被上訴人
        未作積極之使用，使共有人（上訴人）受損害，二者互為抵銷，乃法理之所
        在，原審認地下室不得作營業使用，與台北市政府建設局所核准之使用執照
        不符。
  三、證據：除援用原審之立證方法外，另補提換算表、損害金計算表、土地及建物
      登記謄本等件為證，並聲請傳訊證人吳修昇、謝季良。
乙、被上訴人方面：
壹、被上訴人丁○○、戌○○、申○○、辰○○、甲○○、辛○○、癸○○、丑○○
    、子○○○、未○○、酉○○、午○○、己○○、卯○○、戊○○（下稱丁○○
    等十五人）方面：
  一、聲明：駁回上訴。
  二、陳述：與原審判決書所載相同者，茲予以引用。
  三、證據：援用原審之立證方法。
貳、被上訴人巳○○未於最後言詞辯論期日到場，惟據其以前到場所為之聲明或陳述
    ，略以：
  一、聲明：駁回上訴。
  二、陳述：與原審判決書所載相同者，茲予以引用。
  三、證據：援用原審之立證方法。
、被上訴人乙○○、寅○○、丙○○均未於言詞辯論期日到場，亦未提出書狀作何
    聲明或陳述。
丙、本院依聲請傳訊證人吳修昇、謝季良。
    理      由
一、本件被上訴人巳○○、乙○○、寅○○、丙○○均未於言詞辯論期日到場，核無
    民事訴訟法第三百八十五條所列各款之情形，爰依上訴人聲請，由其一造辯論而
    為判決，合先敘明。
二、被上訴人起訴主張緣金潮大樓之基地即坐落台北市○○區○○段一小段七五八、
    七五八之二地號土地（下稱系爭土地）及該大樓地下室（下稱系爭地下室）為兩
    造及其他住戶三十三人所共有，上訴人於民國（下同）八十年九月十六日在其承
    買之台北市○○街十二巷一號屋前、屋側竊占系爭七五八之二地號土地如附圖所
    示面積四平方公尺、系爭七五八地號土地如附圖所示面積九點九四平方公尺與在
    系爭地下室竊占系爭七五八地號土地如附圖(甲)、(乙)所示面積合計一百三十二點四
    一平方公尺部分作為店面、廚房及餐廳使用，獲有不當得利，至八十三年一月二
    十四日上訴人將其占用之房屋移轉登記予他人時止，共占用二十八個半月，致被
    上訴人分別受有如附表一所示之損害，且上訴人在系爭一樓房屋、地下室分別開
    設商店、餐廳後，並未分攤公用電費，其所應繳付之公用電費長達二十八個半月
    均由被上訴人及其他住戶共三十二戶分攤，上訴人應負擔之電費共為新台幣（下
    同）一萬三千六百八十元，自應由上訴人賠償各住戶每戶四百二十七元五角，為
    此依不當得利之法律關係請求被告給付如附表一、三所示之金額及均自起訴狀繕
    本送達之翌日即八十六年十二月十六日起算之法定遲延利息等語（其中公用電費
    部分即被上訴人請求上訴人賠償各住戶每戶四百二十七元五角及其利息部分，經
    原審判決駁回被上訴人此部分之請求，未據被上訴人聲明不服，已告確定）。
三、上訴人則以伊有占用系爭地下室如附圖所示一百零四點四五平方公尺作為店面、
    廚房及餐廳使用，此乃伊向地主謝季良承買時即圍妥點交使用之範圍，並為地主
    謝季良與建商吳修昇所訂擔保協議書所詳載，是以系爭地下室既經渠等協議分管
    ，伊承繼謝季良之權利，對上開占用部分即有專用權，被上訴人自不得請求伊損
    害賠償；又系爭地下室面積為一百三十二點四一平方公尺，扣除上訴人專有使用
    部分一百零四點四五平方公尺，僅有二七點九六平方公尺，按區分所有即被上訴
    人戊○○之建物與土地持分比例計算，每平方公尺之建物占用土地面積為零點一
    四四二平方公尺，故地下室占用土地面積為四點零三一八平方公尺，原審計算損
    害賠償金額之方事有誤，況原審既認定系爭地下室為防空避難室，其價值當亞於
    一般樓層，原審竟未予降價，反而以被上訴人各自之房價為計價之標準，其基礎
    計價，於法不符，尤其系爭地下室依使用執照之規定可用於餐廳，故於無防空避
    難時，被上訴人未作積極之使用，使上訴人受損害，二者可互為抵銷等語，資為
    抗辯。
四、本件被上訴人主張系爭土地及地下室係兩造及其他住戶共三十三人所共有，上訴
    人於八十年九月十六日在所承買之台北市○○街十二巷一號屋前、屋側竊占系爭
    七五八之二地號土地如附圖所示面積四平方公尺、系爭七五八地號土地如附圖所
    示面積九點九四平方公尺與在系爭地下室竊占系爭七五八地號土地如附圖(甲)、(乙)
    所示面積合計一百三十二點四一平方公尺部分作為店面、廚房及餐廳使用之事實
    ，業據其提出上訴人所不爭之土地及建物登記謄本、台北市政府建管處函及刑事
    判決等件為證，復經原審調閱本院八十三年度訴字第一七三七號上訴人竊占刑事
    案卷查明屬實，並有複丈成果圖附卷可稽，應堪信為真實。
五、上訴人雖辯稱伊前手即地主謝季良與建商吳修昇合建後分配金潮大樓房屋時曾簽
    訂擔保協議書，約明謝季良可分得系爭地下室若干坪，即有協議分管契約存在建
    商與地主間，伊向謝季良承買台北市○○街十二巷一號房屋時，系爭地下室即圍
    妥範圍點交伊使用，伊就該部分地下室自有專用權云云，非惟為被上訴人所否認
    ，且查證人即建商吳修昇已到庭結證稱：其有和謝季良等五人合建房屋，謝季良
    分到一樓及地下室，地下室是公共設施，作為停車場使用，是不能圍起來，其有
    說不能圍，但謝季良堅持要圍他應得之部分（一樓垂直地下室部分），並稱有事
    他負責，後來遭建管處拆除（謝季良圍起來之部分）等語明確（見八十九年四月
    十一日準備程序筆錄），又查共有人按其應有部分，對於共有物之全部雖有使用
    收益之權，惟共有人對於共有物之特定部分使用收益，仍須徵得他共有人全體之
    同意，非謂共有人得對共有物之全部或一部有自由使用收益之權利（最高法院六
    十二年台上字第一八０三號判例參照），證人吳修昇知悉系爭地下室屬公共設施
    ，共有人未經其他共有人全體之同意，不得就系爭地下室特定部分為使用收益，
    並已告知謝季良，謝季良當已知情，縱令上訴人向謝季良購買台北市○○街十二
    巷一號房屋時，謝季良所點交之房屋已包括圍妥特定範圍之部分地下室，因應有
    部分係普遍抽象存在於共有物之全部，上訴人在未經其他共有人全體同意之情形
    下，要不能解為伊對上開地下室特定部分有專用權。至證人吳修昇、謝季良所述
    渠等有約定謝季良就台北市○○街十二巷一號房屋往下垂直之地下室部分有專用
    權云云，此重要事項既未在渠等所簽訂之擔保協議書所明訂，況證人謝季良所述
    吳修昇同意其將上開地下室特定部分圍起來之證詞核與證人吳修昇之證詞相矛盾
    （見八十九年七月十八日言詞辯論筆錄、八十九年四月十一日準備程序筆錄），
    且證人謝季良與上訴人復有買賣之前後手利害關係，渠等此部分之證詞顯有偏頗
    上訴人之嫌，尚難採信，上訴人前揭所辯，自不足取。
六、上訴人未得其他共有人全體同意而占有系爭土地及地下室特定部分使用收益，即
    屬無法律上之原因受利益，致其他共有人受有損害，被上訴人自得依其應有部分
    請求按上訴人所占用全部面積換算之不當得利（民法第七百七十九條規定參照）
    ，上訴人所辯被上訴人僅能請求伊逾越應有部分之面積計算不當得利云云，自無
    足取。至被上訴人所得請求上訴人返還不當得利之範圍，茲分述如下：
  (一)、一樓占用系爭土地部分：
    １、被上訴人主張上訴人自八十年九月十六日起至八十三年一月二十三日止，占
        用系爭七五八之二地號土地如附圖所示面積四平方公尺及系爭七五八地號土
        地如附圖所示面積九點九四明方公尺之事實，有上訴人所不爭之土地複丈成
        果圖在卷可稽，應堪信實。上訴人雖辯稱應以大樓建物所占基地比率來計算
        所占用之面積云云，惟為被上訴人所否認，且查上訴人於一樓所占用者乃系
        爭土地，而非在金潮大樓內之基地，自無依金潮大樓建物基地比率計算伊所
        占用面積之可言，上訴人前開所辯，殊無足採。
    ２、又被上訴人占用之期間為二年四個月又八日即二十八個月又八日，因上訴人
        於原審同意不滿半個月以半個月計算使用期間（見原審卷第二百九十三頁）
        ，本院斟酌系爭土地坐落巷內，繁榮程度有限，認被上訴人所受損害應以系
        爭土地申報地價年息百分之五計算為適當（土地法第九十七條規定參照），
        查系爭七五八、七五八之二地號土地八十年度（自八十年七月一日起至八十
        三年六月三十日止）之公告地價每平方公尺分別為四萬二千七百九十元、四
        萬二千一百四十元，有地價證明書在卷可按，系爭土地之申報地價則為公告
        地價之百分之八十（見平均地權條例第十六條規定參照），被上訴人所有系
        爭土地之應有部分各如附表二所示（計有四種：萬分之三三五、萬分之三二
        一、萬分之三四０、萬分之二六一），有土地所有權狀及土地登記謄本附卷
        可稽，依被上訴人所有系爭土地應有部分計算上訴人因無法律上之原因所取
        得不當得利結果，被上訴人丁○○與戌○○（共為一戶）、巳○○、辰○○
        、申○○所得請求之金額各為一千八百九十元，被上訴人王利琴、辛○○、
        寅○○與乙○○（共為一戶）、丙○○所得請求之金額各為一千八百一十一
        元，被上訴人癸○○、丑○○、黃李美純、未○○、戊○○所得請求之金額
        各為一千九百一十八元，被上訴人酉○○、午○○、卯○○、己○○所得請
        求之金額各為一千四百七十二元（計算方式及金額明細均詳如附表二權利資
        料賠償計算欄內一所示）。
  (二)、地下室占用部分：
    １、被上訴人主張上訴人自八十年九月十六日起至八十三年一月二十三日止，占
        用系爭七五八地號土地如附圖(甲)、(乙)所示面積合計一百三十二點四一平方公
        尺之事實，有上訴人所不爭之土地複丈成果圖在卷可稽，應堪信實。
    ２、又被上訴人占用之期間為二年四個月又八日即二十八個月又八日，因上訴人
        於原審同意不滿半個月以半個月計算使用期間（見原審卷第二百九十三頁）
        ，本院斟酌系爭七五八地號土地之繁榮程度，認被上訴人所受損害應以系爭
        土地申報地價年息百分之五計算為適當（土地法第九十七條規定參照），查
        系爭七五八地號土地八十年度之公告地價每平方公尺為四萬二千七百九十元
        ，有地價證明書在卷可按，系爭土地之申報地價則為公告地價之百分之八十
        （見平均地權條例第十六條規定參照），被上訴人所有系爭土地之應有部分
        各如附表二所示（計有四種：萬分之三三五、萬分之三二一、萬分之三四０
        、萬分之二六一），有土地所有權狀及土地登記謄本附卷可稽，依被上訴人
        所有系爭土地應有部分計算上訴人因無法律上之原因所取得不當得利結果，
        被上訴人丁○○與戌○○（共為一戶）、巳○○、辰○○、申○○所得請求
        之金額各為一萬九千一百四十八元，被上訴人王利琴、辛○○、寅○○與乙○○（共為一戶）、丙○○所得請求之金額各為一萬八千三百六十元，被上
        訴人癸○○、丑○○、黃李美純、未○○、戊○○所得請求之金額各為一萬
        九千三百九十四元，被上訴人酉○○、午○○、卯○○、己○○所得請求之
        金額各為一萬四千八百六十八元（計算方式及金額明細均詳如附表二權利資
        料賠償計算欄內二所示）。
    ３、上訴人雖辯稱前開計算方式有誤，應以金潮大樓九層樓合計之面積與系爭地
        下室面積之比率計算不當得利云云，惟查依上訴人所指之計算方式，無異將
        系爭地下室或系爭七五八地號土地之面積擴張九倍，甚為不合理，其上開抗
        辯，自不可採。
七、至上訴人所辯系爭地下室依使用執照之規定可用於餐廳，故於無防空避難時，被
    上訴人未作積極之使用，使上訴人受損害，二者可互為抵銷乙節，非惟為被上訴
    人所否認，且查系爭地下室之用途為防空避難室，有建物登記謄本可稽，本不得
    作為營業之用，證人吳修昇亦證述系爭地下室供作停車之用等語明確（見八十九
    年四月十一日準備程序筆錄），上訴人自不得占用特定部分供作廚房、餐廳營業
    之用，被上訴人未作為營業使用，於法尚無不合，上訴人強令被上訴人以營業為
    目的使用系爭地下室，並以被上訴人不使用收益而謂伊受損害，伊得為抵銷之抗
    辯云云，殊無足取。
八、從而，被上訴人依不當得利之法律關係請求上訴人給付如附表一所示之金額（此
    乃前述六(一)、２及(二)、２合計之金額）與自起訴狀繕本送達之翌日即八十六年十
    二月十六日起至清償日止，按年利率百分之五計算之利息，為有理由，應予准許
    。是則原審據此為被上訴人勝訴之判決，並依被上訴人聲請宣告假執行，於法並
    無違誤。上訴意旨指摘原判決不當，求予廢棄改判，為無理由，應予駁回其上訴
    。因本案事證已臻明確，兩造其餘主張陳述或所提之證據，與本件判決論斷基礎
    無涉，均毋庸再予審酌，附此敘明。
九、結論：本件上訴為無理由，依民事訴訟法第四百三十六條之一第三項、第四百六
    十三條、第三百八十五條第一項前段、第四百四十九條第一項、第七十八條，判
    決如主文。
中      華      民      國    八十九    年      七    月      二十一    日
                                  民事第四庭審判長法      官  謝明珠
                                                  法      官  陳博文
                                                  法      官  張競文
右為正本係照原本作成
不得上訴。
中      華      民      國    八十九    年      七    月      二十一    日
                                                  法院書記官  楊翠明


司法院資訊處製作；財團法人民間司法改革基金會備份。
